Inventaris van het archief van de Nederlandse Spaarbankbond (NSBB), 1906-2000
Nationaal Archief, Den Haag
Nederlandse Spaarbankbond
Spaarbankbond
oudste stuk - jongste stuk: 1906-2000
I24
3961 inventarisnummers; 102,70 meter
Normale geschreven, getypte en gedrukte documenten, geen bijzondere handschriften, foto's en publicaties.
Nationaal Archief, Den Haag
Nederlandse Spaarbankbond; NSSB; Nederlands Spaarbank-bureau
Het archief van de Nederlandse Spaarbankbond, opgericht in 1907 ter bevordering van de professionaliteit van de Nederlandse spaarbanken, omvat notulen en vergaderstukken van uiteenlopende instanties zoals het bondbestuur, de directie en staf van de Spaarbankbond, en een breed scala aan overlegorganen en spaarbanken. Ook is er een omvangrijke correspondentie tussen de bond en haar leden. De jaarverslagen van het Nederlandse Spaarbank Bureau en de Spaarbank Bond zijn in dit archief opgenomen. Voorts circulaires, statuten, reglementen, richtlijnen en voorschriften, bedrijfsformules, jaarrekeningen en rapportages over het financieel toezicht en de balanscontroles, stukken inzake overleg met de Nederlandse Bank, overnames en fusies van spaarbanken, maatregelen tijdens de Tweede Wereldoorlog. Bijzondere stukken zijn o.a. de spaarbankgidsen, vakbladen, stukken over de automatisering in het spaarbankwezen en foto's.
Archiefvorming
Geschiedenis van de archiefvormer
1.1 Voorgeschiedenis
In 1817 werden in Workum en Haarlem de eerste spaarbanken opgericht. Het initiatief tot de oprichting kwam van plaatselijke departementen van de Maatschappij tot Nut van 't Algemeen. De oprichting van deze spaarbanken ging vooraf aan een oproep van het Hoofdbestuur van 'het Nut' om over te gaan tot plaatselijke spaarbanken. In twee jaar tijd volgden nog eens 48 plaatselijke Nutsdepartementen het voorbeeld van Workum en Haarlem. A.J. Oostkamp, secretaris van het Zwolse Nutsdepartement introduceerde zijn Spaarbank met het noemen van de twee "onloochenbare nuttigheden: tijdelijk voordeel en zedelijk welzijn'. Voortaan zouden de Zwollenaren in geval van ongeluk of ziekte 'in staat zijn, om zich van hunne eigene bezittingen te kunnen voeden en onderhouden, zonder dat zij hunne vrienden en bekenden, of de eene of andere, algemeene of bijzondere Armenkas behoeven lastig te vallen, om zoo als men dit wel eens noemt, genade brood te moeten eten".
Dankers, J. e.a. Spaarbanken in Nederland. Ideeën en organisatie, 1817-1990, t.a.p. pp.9-37
Spaarbanken moesten de arbeiders gelegenheid bieden om in tijden van voorspoed geld opzij te zetten om daarop terug te kunnen vallen in tijden van tegenspoed.
Vanaf 1835 ontstonden naast de Nutsspaarbanken ook gemeentelijke spaarbanken, die vaak een gezamenlijk initiatief waren van plaatselijke Nutsdepartementen en locale overheden. De spaarbanken maakten een gestage groei van inleggersaantal en inleggerstegoed door. Met betrekking tot bestuur, beheer en dienstverlening traden geleidelijke verbeteringen op. De Nutsspaarbanken en de Gemeentespaarbanken kregen overigens concurrentie van particuliere spaarinstellingen. In 1865 bestonden er al 182 spaarbanken. Na 1870 ontstond een snelle welvaartsstijging waardoor een sterke toename optrad van het aantal particuliere spaarbanken.
Met de oprichting door de overheid van de Rijkspostspaarbank in 1881 werd Nederland een fijnvertakte spaarbank rijker. Naast de Rijkspostspaarbank werden in het zuiden van het land ook Boerenleenbanken opgericht. Door deze verschillende initiatieven nam het spaartegoed fors toe. Ook de dienstverlening wijzigde van karakter. In eerste instantie waren de meeste spaarbanken slechts enkele uren per dag open. Aan het eind van de negentiende eeuw ontstonden spaarbanken die filialen hadden en acht uur per dag open waren, zoals de Spaarbank Rotterdam en de Spaarbank voor de Stad Amsterdam.
1.2 Oprichting van de Nederlandsche Spaarbankbond
De snelle groei van de Rijkspostspaarbank en van de Boerenleenbanken leidde tot een herbezinning op de eigen positie van de spaarbanken. In spaarbankkringen begon men zich te realiseren dat de oprichting van een vereniging voor spaarbanken belangrijke mogelijkheden bood voor de professionalisering van de spaarbanken. Op 19 december 1906 namen vertegenwoordigers van 15 spaarbanken deel aan een voorbereidende vergadering die tot de oprichting van een dergelijke vereniging moest leiden. Op deze vergadering constateerde mr. G.M. Delprat van de Spaarbank Rotterdam dat er veel verbeterd kon worden aan het Nederlandse spaarbankwezen en dat ook een uitbreiding van datzelfde spaarbankwezen wenselijk zou zijn. ,,Als men er van overtuigd is dat de bijzondere spaarbanken naast de Rijkspostspaarbank nog bestaansrecht hebben, dan is verbetering en uitbreiding van het spaarbankwezen een vereiste, te verkrijgen door onderlinge aaneensluiting en voorlichting'', aldus mr. Delprat. Tijdens deze vergadering werd een commissie ingesteld die zou moeten komen tot ontwerp-statuten. Naast Delprat speelde ook F. Walkate, bestuurslid van de Nutsspaarbank Kampen een belangrijke rol in deze commissie.
Archief Nederlandse Spaarbankbond, inv.nr. 1
Op 8 juni 1907 volgde de oprichtingsvergadering van de Nederlandsche Spaarbankbond.
In de statuten werd de volgende doelstelling geformuleerd: behartiging van de gemeenschappelijke belangen van de bijzondere spaarbanken in Nederland en de verbetering en uitbreiding van het bijzondere spaarbankwezen in Nederland. De vereniging probeerde dit doel te bereiken door in haar vergaderingen aangelegenheden over het spaarbankwezen te behandelen, door over deze aangelegenheden te publiceren, door inlichtingen te geven en tenslotte door de vorming van een bibliotheek. Lid van de vereniging konden worden: spaarbanken die door de Maatschappij tot Nut van 't Algemeen zijn opgericht, overige in Nederland gevestigde spaarbanken en personen die grote belangstelling hebben getoond voor het Nederlandse spaarbankwezen. Eénmaal per jaar werd tijdens de zogenaamde Spaarbankdag een gewone Algemene Ledenvergadering gehouden; terwijl buitengewone Algemene Ledenvergaderingen konden worden gehouden op verzoek van het bestuur of van tenminste 6 leden. Rechtsgeldige besluiten werden genomen bij meerderheid van stemmen. De stemverhouding werd bepaald door het inleggerstegoed van de afzonderlijke lidbanken. De algemene vergadering beslisteover alles wat niet specifiek aan het bestuur was opgedragen. Het bestuur bestond uit minstens 5 leden.
Archief Nederlandse Spaarbankbond, inv.nr. 2
De Maatschappij tot Nut van 't Algemeen volgde inmiddels een parallelle weg. In 1912 nam het Hoofdbestuur het initiatief tot de oprichting van een accountantsdienst voor de Nutsspaarbanken. De Nederlandse Spaarbankbond was daar niet blij mee. De bondsvoorzitter stelde dat 'het Nut' probeerde om van ''de rijke spaarbanken gelden los te krijgen om in de nood van de [afzonderlijke] departementen te voorzien''.
Buning, dr. J.R.A. Nederlandse Spaarbankbond 1907-1957. Een halve eeuw spaarbank-organisatie, pp. 21-22
Volgens hem wilde het Nut zich beperken tot de eigen leden, terwijl de Nederlandse Spaarbankbond werkzaam wilde zijn voor het hele Nederlandse spaarbankwezen. Gedurende een aantal jaren bleven Bond en Maatschappij ieder een eigen weg bewandelen. Pas in 1917 trad de 'Maatschappij tot Nut van 't Algemeen' toe tot de Nederlandse Spaarbankbond.
1.3 Spaarbank-Bureau
Op de Spaarbankdag van 1922 werden de plannen voor de oprichting van een controlerend orgaan ten dienste van de spaarbanken bekendgemaakt. Toenmalig secretaris mr. J.H. Lugt signaleerde drie ontwikkelingen die duidelijk maakten dat de tijd rijp was voor een hechtere organisatie van de spaarbankwereld. In de eerste plaats wilde een aantal spaarbanken een beroep kunnen doen op de van rijkswege ingestelde noodregeling. Op grond van deze maatregel konden spaarbanken die plotselinge liquiditeitsproblemen hadden, hun effecten belenen.
Buning, dr. J.R.A. Nederlandse Spaarbankbond 1907-1957. t.a.p. pp. 124-125
In de tweede plaats werd in de wet op het levensverzekeringswezen een controle van overheidswege op de levensverzekeringmaatschappijen geïntroduceerd. In de derde plaats drong 'Het Nut' bij de regering aan op de invoering van een spaarbankwet. Door de oprichting van een dergelijk instituut hoopte de NSBB de regering een slag voor te zijn en daardoor minder van haar autonomie prijs te geven. Ook 'Het Nut' werd bij de voorbereidingen betrokken en dit leidde ertoe dat in 1924 het Spaarbank-Bureau daadwerkelijk van start ging. Het Spaarbank-Bureau controleerde jaarlijks de boeken van de aangesloten banken; de kosten daarvan werden bestreden uit de contributies en uit een vergoeding voor dit onderzoek.
In 1929 werd voorgesteld om Bureau en Bond verder te integreren. Voorgesteld werd om controle door het Spaarbank-Bureau voor leden van de Spaarbankbond verplicht te stellen. De integratie van Bureau en Bond zou echter niet zonder slag of stoot gaan; tegenover het streven van het bondsbestuur naar verdere concentratie stond het onder spaarbanken sterk levende particularisme. Na heftige discussie werd in 1930 statutair vastgelegd dat de Bond het toezicht op de leden en het geven van advies omtrent administratie, beheer en beleggingen opdroeg aan het Spaarbank-Bureau. Tevens werd uitdrukkelijk bepaald dat het Spaarbank-Bureau een orgaan was van de Bond. De directeur van het Spaarbank-Bureau was tevens secretaris van de bond. Bond en Bureau vonden in het pand Bothstraat 1 te Amersfoort een onderkomen.
Gaandeweg werd het takenpakket van het Spaarbank-Bureau uitgebreid; zo werd in 1933 verplicht gesteld dat de controle zich niet beperkte tot de balans, maar dat ook de winst- en verliesrekening gecontroleerd moest worden. Ook de verzending van saldobiljetten van hypothecaire leningen en andere debiteuren vond steeds vaker plaats via het Spaarbank-Bureau. Op andere terreinen nam de Nederlandse Spaarbankbond het initiatief: in de jaren dertig werden de collectieve verzekeringen tegen onder andere de risico's van fraude en inbraak geïntroduceerd.
Buning, dr. J.R.A. Nederlandse Spaarbankbond 1907-1957. t.a.p. pp. 23-34
1.4 Beleggingen
Ook op het terrein van beleggingen wilde de Nederlandse Spaarbankbond een rol spelen. Op de spaarbankdag van 1926 bepleitte mr. J.L. Nierstrasz de oprichting van een 'centraal beleggingsorgaan' voor de spaarbanken. Naar aanleiding van de discussie op deze spaarbankdag werd door het Bondsbestuur een commissie in het leven geroepen, die concludeerde dat met name de kleinere banken behoefte hadden aan een Centrale die vergelijkbaar was met die van de boerenleenbanken. Dat wil zeggen dat de Centrale gemakkelijk overtollige kasgelden in deposito moest kunnen nemen, of de beleningsfunctie van De Nederlandsche Bank zou kunnen overnemen. De grotere spaarbanken hadden in het algemeen echter voldoende expertise in huis om de hen toevertrouwde gelden rendabel en veilig te kunnen beleggen. Een alternatief voor de Centrale was volgens de commissie dan ook de oprichting van een eenvoudig bemiddelingsbureau dat aan het Spaarbank-Bureau zou zijn verbonden en zich beperkte tot zuivere makelaarsdiensten. In 1932 werd binnen het Spaarbank-Bureau de afdeling beleggingen opgericht, die onder leiding van J.R.A. Buning werd geplaatst. De nieuwe beleggingsafdeling begon haar activiteiten in een ongunstig klimaat. De crisis en de depreciatie van de gulden leidden tot een verlaging van de algemene rentestand, waardoor enerzijds de inleggersrente en anderzijds het rendement van de beleggingen onder druk kwamen te staan. Ter voorkoming van het laatste trad de Nederlandse Spaarbankbond in 1938 toe tot het zogenaamde 'Beleggingsaccoord', ook bekend als het 'Overleg in beleggingszaken' of het 'beleggingsfront'. Het Accoord, waartoe ook de Rijkspostspaarbank, de boerenleenbanken en de levensverzekeringmaatschappijen behoorden, moest voorkomen dat beleggers bij het totstandkomen van onderhandse leningen tegen elkaar werden uitgespeeld.
Dankers, J. e.a. Spaarbanken in Nederland. Ideeën en organisatie, 1817-1990,t.a.p. pp. 161-166; p. 411; De Spaarbank, jrg. 64, nr. 8/9, september 1982, pp. 26-36
1.5 Spaarbankbond onder bezetting
In de bezettingsjaren werd door de Duitse bezetter de gehele economische ordening op een andere leest geschoeid. Op instigatie van de commissie-Woltersom werd een uitgebreide organisatie van hoofdgroepen, bedrijfsgroepen en vakgroepen in het leven geroepen, waarbij alle bedrijven zich moesten aansluiten. Ook het spaarbankwezen ontkwam niet aan deze ingrijpende reorganisatie. De Nederlandse Spaarbankbond kreeg de toevoeging 'Vakgroep Algemene Spaarbanken'. Voortaan moesten alle spaarbanken zich aansluiten bij de Nederlandse Spaarbankbond, waardoor de bond in 1943 341 leden telde. De bestuursstructuur ging fors op de schop: de leiding berustte bij de voorzitter, bijgestaan door een tweetal vice-voorzitters. Naast dit driekoppig bestuur stond een kleine Raad van Bijstand. De dagelijkse leiding bleef in de praktijk echter in handen van het secretariaat.
De positie van het spaarbankwezen werd wettelijk vastgelegd. Zo mochten alleen spaarbanken het woorddeel 'spaar-' in hun naam voeren. Ook waren spaarbanken vrijgesteld van de tijdens de bezetting ingevoerde vennootschapsbelasting, mits zij zich uitsluitend wijdden aan 'het bevorderen van het sparen door kleine spaarders of door het personeel eener onderneming'. De bond werd onderworpen aan een sterker overheidstoezicht, dat werd gedelegeerd aan De Nederlandsche Bank. In 1943 werd in het Eerste Uitvoeringsbesluit Banken verordend dat alle banken, dus ook spaarbanken, zich moesten inschrijven in het Bankenregister. Spaarbanken moesten regelmatig overzichten presenteren van hun bedrijfsvoering, en jaarlijks een balans en winst-en verliesrekening overleggen.
Op grond van het Deviezenbesluit van 5 juni 1940 werden alle Nederlanders verplicht om baar goud, gouden munten en buitenlandse betaalmiddelen te koop aan te bieden bij De Nederlandsche Bank.
Ook tegen de joodse bevolkingsgroep werden allerlei maatregelen genomen. Zo mochten spaarbanken vanaf oktober 1940 geen joods personeel in dienst hebben. In 1941 werd in de 'Verordening betreffende de behandeling van het joodsch geldelijk vermogen' bepaald dat joden hun vermogen moesten overmaken aan de bank Lippmann, Rosenthal & Co., Sarphatistraat te Amsterdam. De werkelijke bedoeling van deze 'roofbank' was om de joodse Nederlanders onder een legaal lijkende schijn te beroven.
Ten gevolge van oorlog en bezetting moesten veel mensen evacueren. Op initiatief van een aantal spaarbanken werd daarom de regeling van 'Elders Betaalbare' spaarbankboekjes in het leven geroepen, zodat geëvacueerden hun spaarbanktegoed niet alleen op hun eigen spaarbank, maar ook op de spaarbank van hun nieuwe vestigingsplaats konden opvragen.
Ten gevolge van de oorlogsomstandigheden werd de bedrijfsvoering van spaarbanken bemoeilijkt door het wegvoeren van medewerkers in krijgsgevangenschap en arbeidsinzet. Na de geallieerde invasie in juni 1944 namen de moeilijkheden voor spaarbanken toe. In september 1944 werd de 'Verordening Beperking Betalingsverkeer' afgekondigd. Hierin werd vastgelegd dat inleggers slechts 100 gulden per week mochten opnemen.
De communicatie van de Nederlandse Spaarbankbond met haar spaarbank-leden werd steeds sterker bemoeilijkt. In augustus 1944 kon het Vakblad niet langer verschijnen. De spoorwegstaking maakte een regelmatige controle van de aangesloten spaarbanken onmogelijk. Het merendeel van de spaarbanken bleef ook gedurende dit laatste bezettingsjaar open, al moesten de openings- of zittingsuren veelal tot een absoluut minimum worden teruggebracht.
In het bevrijde zuiden hervatten de spaarbanken zo goed mogelijk hun werk. De werkzaamheden van de spaarbanken beperkten zich tot inleg en terugbetaling; de girodienst functioneerde niet meer en beleggingsmogelijkheden waren vrijwel afwezig. Desondanks bleven spaarders trouw inleggen.
In maart 1945 werd een tijdelijk Bondsbestuur ingesteld, dat bij het Militair Gezag aandrong op een aantal rudimentaire beleggingsmogelijkheden, onder andere in schatkistpapier of als kasgeldleningen aan gemeenten. Na de bevrijding in mei 1945 werden de werkzaamheden van het tijdelijke Bondsbestuur overgedragen aan het reguliere bestuur.
1.6 Het spaarbankwezen tijdens de wederopbouw
Het secretariaat werd na de oorlog verdeeld in een viertal afdelingen, namelijk Algemene Zaken, Controle, Beleggingen en de Juridische afdeling. Naast de afdelingen bestonden ook nog een drie commissies, namelijk de Commissie van Toezicht (onderzoek van de interne controlerapporten), de Propagandacommissie (bevorderen van de spaarzaamheid) en de Commissie voor Opleiding van Spaarbankpersoneel. De Propagandacommissie was haar werkzaamheden reeds tijdens de oorlog begonnen en werkte in eerste instantie samen met de firma H.A.M. Roelants. In 1948 werd de Propagandacommissie omgezet in de Stichting Spaarpropaganda, die in Rotterdam werd gevestigd. Stichting Spaarpropaganda hield zich bezig met het vervaardigen van allerlei propagandamateriaal, zoals posters, advertenties, spaarbusjes enzovoorts. De Nederlandse Spaarbankbond was in het bestuur van de Stichting vertegenwoordigd.
Direct na de oorlog werd door de overheid de geldzuivering doorgevoerd. Tijdens de geldzuivering werden spaarrekeningen geblokkeerd en werd onderzocht of rekeninghouders hun tegoeden op een rechtmatige manier hadden verkregen. De overheid maakte van de gelegenheid gebruik om een tweetal belastingen in te voeren, namelijk een vermogensheffing en een vermogensaanwasbelasting. De Commissie van Toezicht constateerde dat de geldzuivering had bijgedragen aan de modernisering van de werkzaamheden. Organisatorisch gezien bleef de nawerking van de oorlog tot 1953 merkbaar. In 1953 werd de Vakgroep Algemene Spaarbanken opgeheven. Een aantal spaarbanken traden uit de Nederlandse Spaarbankbond maar de meerderheid van de spaarbanken bleef lid.
In 1946 werd opnieuw een commissie ingesteld die de mogelijke oprichting van een spaarbankcentrale zou moeten onderzoeken. Doel van de op te richten centrale zou zijn om 'met vooropstelling van de autonomie van de aangesloten spaarbanken een nauwere samenwerking op beleggingsgebied tot stand te brengen'. De commissie kwam met de aanbeveling dat de oprichting van zo'n centrale wenselijk zou zijn en verwees naar de beide centrales van de Raiffeisenbanken en de Boerenleenbanken. Op de Spaarbankdag van 1947 ondervond het voorstel van de zijde van spaarbankbesturen echter zoveel tegenstand, dat het voorstel werd ingetrokken. Voorlopig zouden de spaarbanken hun beleggingen via plaatselijke handelsbanken blijven verrichten.
1.7 Wet Toezicht Kredietwezen
In mei 1952 trad de Wet Toezicht Kredietwezen (WTK) in werking. De Nederlandse Spaarbankbond had met de jaarlijkse controle van de boeken en de verwerking van statistische gegevens al een goed inzicht in de bedrijfseconomische situatie van de spaarbanken. Een wezenlijk verschil met de WTK was echter dat spaarbanken door toetreding tot de bond vrijwillig controle aanvaardden, terwijl die nu wettelijk verplicht werd. Ook werd de Bond belast met het bijhouden van hoofdstuk 4 van het Register van Bankinstellingen. De positie van de Bond ten opzichte van haar leden werd hiermee aanzienlijk versterkt.
In 1954 werden nieuwe Bondsstatuten vastgesteld, waarin bepalingen waren opgenomen inzake de uitvoering van de wettelijke controle.
De professionalisering van de spaarbanken zelf werd weerspiegeld in de reservering van drie bestuursplaatsen voor bezoldigde directeuren van spaarbanken. Alle spaarbanken die lid van de bond waren, werden automatisch ingeschreven en spaarbanken die geen lid waren, werden pas na het advies van de bond aan De Nederlandsche Bank ingeschreven.
De WTK bood De Nederlandsche Bank als centrale bank de mogelijkheid om voorschriften te geven met betrekking tot de liquiditeit en solvabiliteit waaraan (spaar-)banken moesten voldoen. Deze voorschriften begrensden de omvang van een aantal minder liquide beleggingen, zoals die in onroerend goed en in onderhandse leningen, en gaven richtlijnen voor de verhouding tussen verschillende beleggingscategorieën.
In de loop van de jaren vijftig begonnen de ontwikkelingen in de Spaarbankwereld uiteen te lopen. Kleinere plattelandsspaarbanken ondervonden sterke concurrentie van Raiffeisenbanken en Boerenleenbanken, terwijl de grotere stedelijke banken een zeer snelle groei doormaakten. De verschillen tussen de spaarbanken onderling werden groter en de rol van kleinere spaarbanken binnen de bond werd daardoor geleidelijk marginaler. De Bond probeerde op deze ontwikkelingen in te spelen door samenwerkingsverbanden te stimuleren. Zo werd in 1958 het Coöperatief Beleggingsfonds voor Spaarbanken (CBS) opgericht. Een ander voorbeeld is de oprichting van de Coöperatieve Administratiecentrale voor Spaarbanken (CAS) in 1965. Als uiting van de maatschappelijke tendens tot schaalvergroting begon een concentratieproces doordat veel spaarbanken onderling fuseerden. Het kwam echter voor dat onderlinge concurrentie of cultuurverschillen verregaande samenwerking in de weg stonden.
Dankers, J. e.a. Spaarbanken in Nederland. Ideeën en organisatie, 1817-1990, t.a.p. pp. 244-274
In 1957 bestond de Nederlandse Spaarbankbond vijftig jaar. In de slotbeschouwing stelde de bond zich vooral dienstbaar op aan zijn leden, met volgens dr. J.R.A. Buning een drieledige taak: een voorlichtende, een controlerende en een bemiddelende. De meeste spaarbanken onderhielden nog steeds nauwe banden met plaatselijke departementen van 'Het Nut'.
Buning, J. Nederlandse Spaarbankbond 1907-1957, t.a.p. pp. 243-244
De spaarbankdag 1967 stond in het teken van '150 jaar Bondsspaarbanken', waaruit blijkt dat er wel het een en ander veranderd was in de organisatievorm van de spaarbanken. In de loop van de jaren zestig waren er steeds meer spaarbanken die de nauwe banden met 'Het Nut' doorsneden. De Bondsspaarbanken zouden volgens bondsvoorzitter J.J.C.R. van der Bilt te maken krijgen met een belangrijke verandering in de werkwijze, namelijk de introductie van het girale geldverkeer. Volgens Van der Bilt moesten de spaarbanken zich sterk maken voor een uitbreiding van de dienstverlening, door bijvoorbeeld persoonlijke leningen, periodieke overboekingen en beleggingen in bijvoorbeeld aandelen of vastgoed mogelijk te maken.
Spaarbankdag 1967; verslag van de huishoudelijke en de jubileumvergadering van de Nederlandse Spaarbankbond, t.a.p. pp. 28-37
De Nederlandse Spaarbankbond stond aan de vooravond van de verhuizing naar Amsterdam. Aan de Herengracht en het Singel had de NSBB het zogenaamde Van Gelder-complex gekocht en verbouwd tot Bondsspaarbankcentrum. In dit pand zouden alle centrale instellingen, met uitzondering van de Stichting Spaarpropaganda en het Gezinsbegrotingsinstituut een plaats vinden. Vanaf 1970 zou ook de Bank der Bondsspaarbanken daar zijn standplaats hebben. De bank was een voortzetting van het Coöperatief Beleggingsfonds voor Spaarbanken. In de tweede helft van de jaren zestig had het CBS het Nederlandsch Fondsen- en Administratiekantoor (Nefak) overgenomen. CBS en Nefak werden samengevoegd, waarna de Westdeutsche Landesbank en de Bank Mees & Hope een belang in de aldus ontstane Bank der Bondsspaarbanken namen. De Bank was erkend door de Vereniging voor de Effectenhandel en mocht dus op de Effectenbeurs handelen.
Archief-Nederlandse Spaarbankbond, inv.nrs. 3280-3284
Daarmee werd een lang gekoesterde wens vervuld: spaarbanken konden rechtstreeks op de Effectenbeurs beleggen.
1.8 Debat over organisatievorm